ACORDAO-COMPLETO-2429625

ACÓRDÃO 10910/2020 ATA 34/2020 - SEGUNDA CÂMARA

VISTO, relatado e discutido o ato de aposentadoria de Daniel Ventura Teixeira no cargo de Analista Legislativo da Câmara dos Deputados, submetido, para fins de registro, à apreciação desta Corte, de acordo com o art. 71, inciso III, da Constituição Federal.
		ACORDAM os ministros do Tribunal de Contas da União, reunidos em sessão da 2ª Câmara, ante as razões expostas pela relatora, e com fundamento nos artigos 71, incisos III e IX, da Constituição Federal de 1988, 1º, inciso V, e 39, inciso II, da Lei 8.443/1992, 1º, inciso VIII, 259, inciso II, e 262 do Regimento Interno, bem como na Súmula TCU 106, em: 
9.1. considerar ilegal o ato de aposentadoria em análise e negar-lhe registro; 
9.2. dispensar a reposição das importâncias indevidamente recebidas de boa-fé pelo beneficiário até a data da notificação desta deliberação à unidade jurisdicionada; 
9.3. determinar à Câmara dos Deputados que: 
9.3.1. no prazo de 15 (quinze) dias, a contar da ciência desta deliberação, cesse o pagamento, nos proventos do interessado, da parcela relativa à "opção", sob pena de ressarcimento das quantias pagas indevidamente e responsabilização solidária da autoridade competente; 
9.3.2. comunique a Daniel Ventura Teixeira a deliberação deste Tribunal, alertando-o de que o efeito suspensivo proveniente de eventual interposição de recursos no TCU não o eximirá da devolução dos valores indevidamente recebidos após a notificação, em caso de desprovimento dos apelos; 
9.3.3. no prazo de 30 (trinta) dias, a contar da ciência deste acórdão: 
9.3.3.1. encaminhe a este Tribunal, por cópia, comprovante da data em que o interessado dele tomar conhecimento; e 
9.3.3.2. emita novo ato em que seja suprimida a irregularidade e o submeta a esta Corte para nova apreciação.

Ato concessão de aposentadoria a Daniel Ventura Teixeira no cargo de Analista Legislativo da Câmara dos Deputados, submetido, para fins de registro, à apreciação desta Corte de Contas, nos termos do art. 71, III, da Constituição Federal.

Segunda Câmara

Câmara dos Deputados.

3. Interessado: Daniel Ventura Teixeira (CPF XXX.217.731-XX).

13.1. Ministros presentes: Augusto Nardes (na Presidência), Aroldo Cedraz e Ana Arraes (Relatora).
13.2. Ministro-Substituto convocado: Marcos Bemquerer Costa.
13.3. Ministro-Substituto presente: André Luís de Carvalho.

ANA ARRAES

Trata-se de ato de concessão de aposentadoria a Daniel Ventura Teixeira no cargo de Analista Legislativo da Câmara dos Deputados, submetido, para fins de registro, à apreciação do Tribunal de Contas da União, de acordo com o art. 71, inciso III, da Constituição Federal. 
2. 	O ato foi cadastrado e disponibilizado ao TCU por intermédio do Sistema Sisac, na forma da Instrução Normativa TCU 55/2007.
3. 	Na análise do ato, a Secretaria de Fiscalização de Pessoal (Sefip) detectou a concessão da vantagem "opção" de que trata o art. 2º da Lei 8.911/1994 e da de "quintos/décimos", transformada em Vantagem Pessoal Nominalmente Identificada - VPNI (peça 4) . No mérito, a unidade técnica propôs que o ato fosse considerado ilegal, negando-lhe registro (peça 4) , no que foi acompanhada pelo Ministério Público junto ao TCU (peça 6) . 
4.	Determinei o retorno dos autos à unidade técnica para que analisasse detalhadamente a legalidade da vantagem "décimos" recebida na proporção de 8/10 de FC-07 e de 2/10 de FC-08 (peça 7) , porquanto a questão foi levantada, mas não por ela resolvida.
5.	Na instrução de mérito, a Sefip (peça 9) aponta que todos os períodos de função comissionada discriminados no ato são anteriores ao advento da Lei 9.624/1998, razão pela qual eles podem ser integralmente considerados para a incorporação de "quintos". Em razão disso, mantém a proposta de ilegalidade do ato apenas em razão do pagamento da vantagem "opção".
6. 	O Ministério Público junto ao Tribunal acompanha a unidade técnica (peça 11) . 
	É o Relatório.

não há.

Procurador Rodrigo Medeiros de Lima.

APOSENTADORIA. PAGAMENTO IRREGULAR DA PARCELA DENOMINADA "OPÇÃO". ILEGALIDADE. INCORPORAÇÃO DE QUINTOS TRANSFORMADOS EM VPNI. PERÍODOS ANTERIORES À LEI 9.624/1998. CONFORMIDADE DA VANTAGEM COM A LEI. ILEGALIDADE DO ATO. NEGATIVA DE REGISTRO. DETERMINAÇÕES.

APOSENTADORIA (APOS)

Secretaria de Fiscalização de Pessoal (Sefip).

Trata-se de ato concessão de aposentadoria a Daniel Ventura Teixeira no cargo de Analista Legislativo da Câmara dos Deputados, submetido, para fins de registro, à apreciação desta Corte de Contas, nos termos do art. 71, III, da Constituição Federal. 
2. 	A Secretaria de Fiscalização de Pessoal - Sefip opinou, com a concordância do Ministério Público junto ao TCU, pela ilegalidade do ato, em virtude da inclusão indevida nos proventos da vantagem relativa à "opção" de que trata o art. 2º da Lei 8.911/1994. A unidade técnica também havia constatado a existência de pagamento de "quintos/décimos", transformados em VPNI, mas entendeu que essa parcela está de acordo com a lei.
3. 	Alinho-me ao entendimento da unidade técnica. 
4. 	De fato, este Tribunal firmou entendimento de que: "é vedado o pagamento das vantagens oriundas do art. 193 da Lei 8.112/1990, inclusive o pagamento parcial da remuneração do cargo em comissão ('opção') , aos servidores que implementaram os requisitos de aposentadoria após 16/12/1998, data de publicação da Emenda Constitucional 20, que limitou o valor dos proventos à remuneração do cargo efetivo no qual se deu a aposentadoria" (Acórdão 1599/2019-TCU-Plenário, rel. min. Benjamin Zymler) .
5. 	Além disso, a jurisprudência apregoa que é "vedado ao servidor público carrear para os proventos da aposentadoria ou para a pensão por ele instituída parcela da remuneração sobre a qual não incidiu desconto previdenciário" (Acórdão 5919/2019-TCU-Primeira Câmara, mesmo relator) . 
6. 	Em relação à concessão da vantagem "quintos/décimos" transformada em VPNI, devolvi os autos à unidade técnica, solicitando uma análise detalhada da legalidade da vantagem. Esta, por sua vez, verificou que todos os períodos de função comissionadas discriminados no ato são anteriores ao advento da Lei 9.624/1998, razão pela qual eles poderiam ser integralmente considerados para a incorporação de quintos/décimos. Portanto, a parcela não padece de ilegalidade.
7.	Cumpre destacar, a propósito, que situações como esta (levantadas pela própria instrução) exigem análise detalhada da Sefip, no sentido de avaliar a legalidade da parcela, não bastando dizer, de forma genérica, que a vantagem se encontra em consonância com a jurisprudência deste Tribunal, com a Constituição Federal e com a legislação, como quer fazer crer o auditor responsável pela instrução. É apenas com o trabalho de análise dos dados específicos de cada concessão, e não com longas transcrições genéricas, que a unidade técnica agrega valor ao processo.
8. 	Isso posto, em razão da existência da concessão da vantagem "opção" após a Emenda Constitucional 20/1998, o ato de concessão de aposentadoria de Daniel Ventura Teixeira deve ser considerado ilegal, com negativa de registro, dispensado o ressarcimento das quantias indevidamente recebidas de boa-fé, nos termos da Súmula 106 do TCU. 
9. 	Por fim, vale lembrar que o ato em apreciação deu entrada neste Tribunal há menos de cinco anos, não sendo aplicável, portanto, o procedimento de contraditório e ampla defesa determinado pelo Acórdão 587/2011-TCU-Plenário. 
	Ante o exposto, voto por que o Tribunal adote a minuta de acórdão que submeto à consideração deste Colegiado.
TCU, Sala das Sessões Ministro Luciano Brandão Alves de Souza, em 29 de setembro de 2020.
ANA ARRAES 
Relatora